【裁判字號】    96,訴,172
【裁判日期】    981113
【裁判案由】    交還房屋等
【裁判全文】
臺灣臺中地方法院民事判決  96年度訴字第172號
原      告  丙○○
訴訟代理人  黃興木律師
被      告  財團法人台灣省台中市寶善寺
法定代理人  乙○○
訴訟代理人  林瓊嘉律師
            王素玲律師
上列當事人間交還房屋等事件，本院於民國98年10月30日言詞辯
論終結，判決如下：
    主    文
被告應將其所有坐落台中市西屯區○○○路○段一五八號普濟寺
西側二樓之一房屋交還予原告居住。
被告應給付原告新臺幣貳拾萬參仟伍佰元，並自民國九十八年十
一月起至原告圓寂之該月止，按月給付原告單金新臺幣五仟伍佰
元；並自民國九十五年農曆年底起至原告圓寂日止，每年給付年
終獎金新臺幣伍仟伍佰元予原告。
訴訟費用由被告負擔。
本判決於第一項、第二項於原告分別以新臺幣貳拾萬元、新臺幣
陸萬捌仟元供擔保後，得假執行。但被告如於假執行程序實施前
分別以新臺幣陸拾壹萬元、新臺幣貳拾萬參仟伍佰元為原告預供
擔保，得免為假執行。
    事實及理由
甲、程序方面
    按訴狀送達後，原告不得將原訴變更或追加他訴，但請求之
    事實同一或擴張或減縮應受判決事項之聲明者，不在此限，
    民事訴訟法第255條第1項第2、3款定有明文。本件起訴時原
    聲明請求：1.被告應將所有座落台中市西屯區○○○路○段
    158號普濟寺西側2樓之1房屋交還予原告居住。2.被告應給
    付原告新台幣（下同）30500元，並自民國96年2月1日起至
    原告死亡止，按月給付原告單金5500元，及每年年終獎金
    5500元，每年2次之花彩金各7000元。3.原告願供擔保，請
    准宣告假執行。嗣於96年1月31日民事準備書狀擴張及縮減
    聲明：1.被告應將其所有坐落台中市西屯區○○○路○段
    158號普濟寺西側2樓之1房屋交還予原告居住。2.被告應給
    付原告100400元，並自96年2月1日起至原告死亡止，按月給
    付原告單金5500元，自96年2月1日起至被告交還房屋止，每
    日給付原告800元；並應自95年農曆年底起，每年給付5500
    元之年終獎金予原告，至原告死亡為止。3.原告願供擔保，
    請准宣告假執行。又於98年10月21日民事爭點整理狀再擴張
    聲明：1.被告應將其所有坐落台中市西屯區○○○路○段
    158 號普濟寺西側2樓之1房屋交還予原告居住。2.被告應給
    付原告203500元，並自98年11月起至原告圓寂之該月止，按
    月給付原告單金5500元。並自95年農曆年底起至原告圓寂日
    止，每年給付年終獎金5500元予原告。3.原告願供擔保，請
    准宣告假執行。本件原告減縮及擴張聲明部分，有關原請求
    之事實並無變動，為單純減縮及擴張應受判決事項之聲明，
    核與首揭規定相符，應予准許。
乙、實體方面
壹、原告主張：
一、緣普濟寺係被告之分寺，原告於民國71年11月17日發心皈依
    當時普濟寺之住持真得法師，出家求受三壇大戒，並於73年
    3月16日蒙中國佛教會頒發「戒牒」為證。於此之前，原告
    已受被告配住宿舍即禪房（下稱系爭房屋），且居住使用迄
    今已達26年以上，而於78年7月11日戶長陳有源死亡後，由
    原告繼為戶長迄今。一般出家人無不以佛寺為家，原告更以
    系爭房屋為「家」，且原告自73年3月16日取得法號「禪果
    」字「志果」（即屬被告法統「達善志守」之「志」字輩）
    後，被告不但提供系爭房屋為原告之住房外，三餐更提供膳
    食，每年有5500元之獎金，每月又有5500元之單金（即生活
    費用），均從未間斷。準此，兩造確有將系爭房屋讓原告居
    住至原告圓寂之合意，易言之，兩造就系爭房屋顯有讓原告
    居住至死亡之長期使用借貸關係，非被告可任令遷移收回系
    爭房屋。惟被告為徹底驅趕原告離開本寺寶善寺及分寺普濟
    寺，先於95年10月26日下午4、5時許，擅自請鎖匠換掉系爭
    房屋之門鎖，拒將新鎖匙交付予原告，更請台中市警局協和
    派出所二位警員將原告押離普濟寺。當時被告聲稱要將原告
    遷移至寶善寺，卻於同年11月30日張貼公告聲明自95年12月
    1日起至98年11月30日止之三年間，停止原告進入寶善寺及
    普濟寺之權利，其理由係謂原告違反公共規約及戒律云云，
    然被告始終未提出任何證據，證明原告究違反何項公共規約
    及戒律？況被告以上之所為，顯已違反憲法第10條「人民有
    居住、遷徙之自由」及第13條「人民有信仰宗教之自由」等
    之規定，而致原告無處可住，須靠租屋解決住的問題，且原
    告罹患肝癌末期，在人間時日無多，仍受被告逼迫遷徙，顯
    非人性之作為。
二、對被告抗辯之陳述：
（一）被告指摘原告有違反佛門戒律及共住規約之行為如下：
   1、被告抗辯原告以已圓寂之比丘真得法師為師，有違反佛門
      戒律云云。然真得法師係於72年7月2日圓寂，原告係於其
      生前71年11月17日即出家皈依真得法師。是被告此一指摘
      ，顯屬無據。
   2、被告指稱原告於系爭房屋之原戶長陳有源死亡後，擅自持
      戶籍謄本登記為戶長，嗣又登記戶長為無關人士羅高昇；
      另依原告之戶籍謄本原戶籍處：台中市○○○街16巷7號
      ，正是圓光禪寺之地址，其住持係原告之弟子廖美玉，則
      原告已違反寺務管理規則第17條之規定云云。惟原告係以
      原戶長陳有源親立之承諾書辦理戶長之登記，非擅自登記
      。而原告將戶長登記為羅高昇，乃因羅高昇於76年6月9日
      即皈依原告為弟子，平日對原告頗為尊重照顧，而原告又
      受被告之欺負侵害，為受其保護，始於95年10月27 日將
      戶長登記予羅高昇；然原告於同年11月10日又變更登記由
      伊續為戶長，故期間僅短短15天，顯難認屬違反戒律、共
      住規約之行為。又圓光禪寺之坐落土地為原告所有，由伊
      捐贈予原告之信徒（非弟子）廖美玉開設「圓光禪寺」，
      並由廖美玉自任住持。徵此，顯非原告在外私設精舍，故
      並無違反寺務管理規則第17條規定。
   3、被告指摘原告之怪異行為嚴重影響僧眾安全及生活品質，
      違反共住規約云云。原告堅詞否認，被告亦未列舉原告於
      何時何地為那些怪異行為，足以影響僧眾安全及生活品質
      ？其憑空指摘，自難採信。
   4、被告辯稱原告違反共住規約並藉詞興訟，控告被告董事長
      乙○○及執行長甲○○，嚴重妨害被告名譽，違反佛門戒
      律云云。原告提出上開刑事告訴，係因原告於95年10月26
      日受被告強制遷單（妨害自由之告訴）；被告強認原告罹
      患精神病，而強載原告至醫院之精神科住院，但經醫師診
      斷並無精神病（妨害名譽之告訴）；渠等對原告存放於系
      爭房屋之物品任意棄置、毀損，未盡保管之責（毀損之告
      訴）。然前開告訴均有其事證依據，並非不實之濫行訴訟
      。準此，原告為維護自己權益、名譽而提起告訴，非可認
      係違反佛門戒律或共住規約之行為。
   5、被告抗辯原告於96年1月16日18時45分許，未獲同意擅自
      帶自稱記者之羅高昇強行進入普濟寺，並以惡意騷擾之由
      報警處理，致妨害連續7天之法會云云。按寺廟之法會是
      完全對外開放，供一般僧眾、善男信女前來禮佛膜拜，即
      使原告已遭被告強制遷單，但以一般僧眾、出家女尼身分
      亦應受歡迎，被告卻加以禁足。原告為求順利進入禮佛，
      而請警員陪同進入，即被指為惡意騷擾，妨害法會云云，
      豈是有理？
（二）被告辯稱執行原告遷單係依據95年10月26日之臨時常務董
      監事會、95年11月29日之常務董監事會之會議決議云云。
      惟上開會議決議，業經台灣高等法院台中分院97年度上字
      第396號第二審判決宣告無效確定。準此，被告命原告遷
      單即失所依據，自應將系爭房屋交還予原告居住。
（三）被告抗辯依97年10月10日、98年6月12日僧團會議紀錄、
      98年6月24日董事會會議紀錄及本院98年度法字第15號裁
      定、台中市政府98年6月24日府民禮字第0980157825號函
      等資料，由僧團會議決議，執行原告遷單，是依法有據。
      另上開常務董監事會決議遭法院撤銷（實為被認定無效）
      係因章程不完備所致，而被告以修改章程補正云云。被告
      於95年10月26日執行原告遷單所依據之95年10月26日臨時
      常務董監事會議決議、95年11月29日常務董監事會議決議
      ，既經法院判決宣告無效，則其執行原告遷單，即失其依
      據，不因被告上開章程修正、補行召開僧團會議決議將原
      告終生遷單，而變成依法有據。基此，被告所檢呈之上開
      會議記錄、裁定及函示等資料，顯不影響本件事實之認定
      。況且依上開僧團會議及董監事會議紀錄以觀，就討論事
      項僅記載其議題及議決結論，並無與會之僧眾或董監事之
      發言紀錄，亦未有表決方式及表決結果之紀錄；就原告是
      否執行遷單，未列舉原告違反佛門戒律及共住規約之事項
      ，且未通知原告到會發言、說明、辯解，顯已違反內政部
      54年7月20日頒布之內民字第178628號會議規範之規定而
      無效。另上開兩次僧團會議分別於97年10月10日、98年6
      月12日召開，已距被告於95年10月26日強制原告遷單之時
      間有二年餘久，該些法師與原告均不相識，又何知原告有
      那些違反佛門戒律及共住規約之事項；且被告未通知原告
      列席會議表示意見，即逕為終生遷單之決議，顯係執意將
      駐守普濟寺25年以上之不同門派法師即原告趕出佛門之不
      當決議。再者，一般法律、規章之修正，除有特別規定外
      ，係以不溯既往為原則，諸如本件應以被告命原告遷單時
      之章程、共住規約及會議決議為準。被告於原告受強制遷
      單之2年後，始召開上開僧團會議及董事會會議並作成決
      議，即不足為二年前執行原告遷單之依據。基此，被告辯
      稱上開會議決議及章程之修改，足以證明其執行原告遷單
      ，係依法有據云云，顯非有理。準此以觀，上開僧團會議
      之決議、董監事會議之決議均因無效，而對原告無拘束力
      。
三、綜上所述，被告執行原告遷單之依據，既已不存在，自應將
    系爭房屋交還予原告居住。再者，原告為普濟寺法師期間，
    被告於每年農曆年底均發給原告年終獎金5500元，每月給付
    原告5500元之單金，然自95年10月起，被告均未如期給付上
    開金額。是以，被告應賠償原告203500元（單金：95年10月
    至98年10月，共37個月，5500×37＝203500元），並自98
    年11月起至原告圓寂之該月止，按月給付原告單金5500元；
    並自95年農曆年底起至原告圓寂日止，每年給付年終獎金
    5500元予原告。
四、並聲明：如主文第1、2項所示，並願供擔保，請准宣告假執
    行。
貳、被告則以：
一、本件被告及分寺普濟寺成立於民國50年，該寺廟是信徒募建
    成立，寺廟座落之土地登記為財團法人所有，而寺廟因屬民
    國50年之建物，故未辦保存登記。又因寺廟免徵稅，故無稅
    籍資料，合先敘明。
二、依佛門規定，不得以圓寂之比丘為師，而真得法師於72年7
    月2日圓寂，原告志果法師於72年12月15日皈依真得法師，
    明顯不符佛門戒律。次者，原告於78年7月11日系爭房屋之
    原戶長陳有源往生後，至住持未產生前之期間，私自持戶籍
    謄本，登記為戶長，但原告自始即非財團法人之董監事或住
    持，不因其登記為戶長，而成為財團法人之負責人或住持。
    又在原告登記戶長之期間，被告分寺普濟寺地址（台中市○
    ○○路○段158號）之戶長，竟登記為無關人士羅高昇（非僧
    侶、非住眾、非財團法人董監事）。況依原告所提之戶籍謄
    本，原戶籍處為「台中市○○○街16巷7號」，該址是「圓
    光禪寺」之地址，該寺之住持廖美玉據悉即為原告之弟子。
    故原告違反寺務管理規則第17條之規定，不遵戒律，自無享
    有共住之權利。
三、按被告之95年5月16日財團法人第8屆第1次董監事會議決議
    ，財團法人董監事會審核事項，授權常務董監事會，再提董
    監事會追認。又被告之95年9月11日普濟寺臨時寺眾會議，
    決議寺眾必須遵守以下規定：(1)遵守共住規約，不得在寺院
    喧嘩、大聲、吵架。(2)不可散佈謠言、挑撥是非。(3)不可無
    故拒絕寺方安排之工作。第一次違反者勸導，第二次再違反
    者則遷單。另被告之95年10月26日臨時常務董監事會議，決
    議原告之怪異行為嚴重影響僧眾安全及生活品質，並決議兩
    個方式由原告選擇：(1)原告完全遷單（驅離寺院，取消共住
    權利）。(2)遷住寶善寺，更換環境靜思，調養身心。而原告
    選擇遷住寶善寺，並由自稱記者之友人羅高昇協助取走衣物
    （普濟寺住眾均為女性，原告竟由男眾陪同進入住處房間，
    妨害其他住眾清修安寧，已有不當）。再者，原告遷住寶善
    寺後，未經報備私自離寺，再串由自稱記者之友人羅高昇協
    助，對被告之執行長甲○○、董事長乙○○提出妨害名譽、
    妨害自由、毀損等不實刑事告訴。
四、又被告之95年11月29日常務董監事會議，因原告違反共住規
    約，並籍詞興訟，控告被告之董事長及執行長，經決議：(1)
    禪光師父（俗民丙○○）違反共住規約及寺眾會議決議，並
    藉詞興訟，嚴重妨害本寺名譽，違反佛門戒律，至95年11月
    30日起遷單，並通知禪光師父（俗名丙○○）於95年12月15
    日前，自行搬遷私人物品，逾期倉庫歸存保管。(2)為維護財
    團法人寶善寺、普濟寺法師及住眾之清靜安寧及安全起見，
    自95年12月1日至98年11月30日止禁止禪光師父（俗名丙○
    ○）進入本寺及分寺之權利；爾後再視禪光師父言行表現，
    由常務董監事會決議准否回復權利。(3)禪光師父（俗名丙○
    ○）在外一切言行，均與本財團法人無關。另被告之95年12
    月15日財團法人第8屆第7次董監事會聯席會議紀錄，決議事
    項：追認禪光師（俗名丙○○）違反本寺共住規約，藉詞興
    訟，嚴重妨害本寺名譽、違反佛門戒律，處以遷單案，並登
    報聲明：禪光師俗名丙○○即日起一切行為與本寺、分寺無
    關。而原告於96年1月16日18時45分左右，帶同自稱記者之
    羅高昇強行進入普濟寺，且未獲同意而報警為惡意騷擾，以
    致妨害連續7日之法會。再者，依97年10月10日寶善寺分寺
    普濟寺僧團會議紀錄，原告在普濟寺不遵戒律，違反共住規
    約，有辱佛門尊嚴，又與寺眾、信徒爭吵，妨害寺眾清修安
    寧，屢勸不改，決議終生遷單，不得進入寶善寺、普濟寺。
    又依98年6月12日僧團會議紀錄，原告違反共住規約案，決
    議維持原案，確定不同意原告回寺。故被告依上開僧團會議
    決議，執行原告遷單，係屬依法有據。
五、被告之臨時董監事會議因被告之章程規定不完備，遭法院撤
    銷董監事會決議，而被告現已完成章程修改，且聲請法院裁
    定准予變更（本院98年度法字第15號裁定），並經台中市政
    府同意備查（台中市政府98年6月24日府民禮字第098015782
    5號函），現已完成章程變更程序。依僧團會議之決議及修
    正章程後之董事會決議，原告應執行遷單，且無權返回寶善
    寺、分寺普濟寺，是原告請求交還房屋，顯屬無據。另原告
    於共住期間，惡性騷擾住眾法師，妨害寺院安寧，違反佛門
    戒律及共住規約，遂遭董監事會決議停止原告與被告間之使
    用借貸關係，故兩造之借貸關係業已終止，原告要無請求給
    付單金及獎金之權利。
六、並聲明：
（一）原告之訴駁回。
（二）如受不利判決，願供擔保請准宣告免為假執行。
參、爭執與不爭執事項：
一、不爭執事項：
（一）原告於71年11月17日皈依普濟寺住持真得法師，出家求受
      三壇大戒，且由董事長劉火旺、董事杜坤輝、林素臣、黃
      金杏承認送戒至台北臨濟寺授戒，並於73年3月16日蒙中
      國佛教會頒發戒牒，法號為禪果，字志果。
（二）系爭房屋為被告所有，但屬未辦保存登記之建物。
（三）原告於95年10月26日奉被告之命自系爭房屋遷出。
（四）於原告遷出系爭房屋前，被告每月均發放單金（生活費）
      5,500元及每年農曆年年底另發放5,500元之年終獎金予原
      告，且每日三餐均提供膳食。
（五）被告於95年11月30日張貼公告聲明原告自95年12月1日起
      至98年11月30日止之三年間，停止進入寶善寺及普濟寺之
      權利。
（六）被告於96年3月20日將原告設籍於系爭房屋之戶籍遷出，
      而寄留在台中市西屯區戶政事務所。
（七）95年10月26日被告臨時常務董監事會議、95年11月29日常
      務董監事會議、95年12月15日第八屆董監事聯席會議等之
      決議，均經法院判決宣告無效確定（台灣高等法院台中分
      院97年度上字第396號民事判決）。
二、爭執事項：
（一）被告是否得依97年10月10日、98年6月12日僧團會議決議
      、98年6月24日董事會會議決議，據以執行原告遷單？
（二）原告有無違反佛門戒律、共住規約之行為？
肆、本院之判斷：
一、被告不得依97年10月10日、98年6月12日僧團會議決議、98
    年6 月24日董事會會議決議，據以執行原告遷單：
    被告抗辯依97年10月10日、98年6月12日僧團會議紀錄、及
    本院98年度法字第15號裁定、台中市政府98年6月24日府民
    禮字第0980157825號函、98年6月24日董事會會議紀錄等資
    料，由僧團會議決議，執行原告遷單，是依法有據。另上開
    常務董監事會決議遭法院撤銷（實為被認定無效）係因章程
    不完備所致，而被告以修改章程補正云云。原告主張一般法
    律、規章之修正，除有特別規定外，係以不溯既往為原則，
    諸如本件應以被告命原告遷單時之章程、共住規約及會議決
    議為準。被告於原告受強制遷單之2年後，始召開上開僧團
    會議及董事會會議並作成決議，即不足為二年前執行原告遷
    單之依據。況且被告於95年10月26日執行原告遷單所依據之
    95年10月26日臨時常務董監事會議決議、95年11月29日常務
    董監事會議決議，既經法院判決宣告無效，則其執行原告遷
    單，即失其依據等語。經查：
（一）查被告於95年10月26日執行原告遷單所依據之95年10月26
      日臨時常務董監事會議決議、95年11月29日常務董監事會
      議決議，及95年12月15日董監事會聯席會議決議追認上開
      「臨時常務董監事會議」、「常務董監事會議」之決議，
      業經台中高分院以97年度上字第396號民事判決宣告無效
      確定，其理由為：(一)查寶善寺「組織章程」第三章「組織
      及人事」第9條、第10條、第19條及第20條分別規定董事
      會及監事會之職權，除此之外，並無「常務董監事會議」
      及「董監事聯席會議」之規定。又查系爭「共住規約」第
      15項及第2段，均僅提及「董事會」，未有隻字片語提及
      「監事會」、「常務董監事會會議」及「董監事聯席會議
      」；另查系爭「管理規則」第10條亦未規定「常務董監事
      會議」及「董監事聯席會議」。綜上，依上開組織章程、
      共住規約及管理規則，財團法人寶善寺並無「常務董監事
      會議」及「董監事聯席會議」此二意思機關。縱依上訴人
      （即本件被告之董事）所辯，基於宗教組織自主原則，系
      爭95年10月26日臨時「常務董監事會議」及95年11月29日
      「常務董監事會議」，均乏成立之依據，從而，各該會議
      所為決議自不生任何法律上效力。(二)按「股東會決議事項
      經判決撤銷確定者，溯及決議時為無效。又無召集權人召
      集之股東會所為之決議，當然無效（最高法院28年上字第
      1911號判例參照）。蓋股東會應由有召集權人召集，其由
      無召集權人召集之股東會，既『非合法成立之意思機關，
      自不能為有效之決議』。........ 上訴人公司於78年4月
      9日，由新任董事長方○○召集之78年度第2次臨時股東會
      ，為無召集權人所召集，其決議將董事方○○、監察人方
      ＸＸ予以解任，亦當然無效。又溯及無效之決議，為自始
      無效，自『不能因事後之追認而成為有效』。」最高法院
      著有82年度台上字第1826號判決可資參照。上開判決雖係
      指公司之股東會決議，由無召集權人召集，致經訴請撤銷
      之情形，惟其中明揭「非合法成立之意思機關所為無效之
      會議決議，不能因事後追認而成為有效」法理，於本件應
      有適用。查本件95年10月26日臨時「常務董監事會議」及
      95年11月29日「常務董監事會議」，均乏成立之依據，而
      屬非合法成立之意思機關，自無從為有效之決議，是於前
      開會議中所為「命被上訴人遷單」之決議，自不能以95年
      12月15日董監事聯席會議之追認而成為有效。上訴人固主
      張伊於95年12月15日第8屆董監事聯席會，應出席20位，
      實出席12位，缺席3位。監事應出席5位，實出席4 位，缺
      席1位，均已超過法定人數2分之1，達3分之2以上出席，
      不論係董監事聯席會或董事會議，均已達3分之2董事出席
      ；且達一致決議，原判決認該決議會議名稱為「董監事聯
      席會」，即否認其實質「董監事會議」決議之法律效力，
      原審認事用法，顯有違誤云云。然95年12月15日上訴人等
      人召集之「董監事『聯席』會議」，於組織章程中本屬無
      據（僅有「董事會」及「監事會」並分別規定職權，已如
      上所述），是以該日所為之決議行為（包含追認上開臨時
      「常務董監事會議」、「常務董監事會議」決議之決議）
      ，即無所據。縱認為「董監事聯席會」，即為章程所載之
      「董監事會議」，亦難認為由非章程規定「常務董監事會
      議」所為95年10月26日及95年11月29日之二決議為合法、
      有效；準此，更難謂此二無效之決議，能因事後追認而成
      為有效。綜上，無效之決議，不能因事後追認而成為有效
      。從而，被上訴人（即本件原告）依據民法第64條訴請本
      院宣告上開歷次會議之決議行為為無效，於法有據，應予
      准許。
（二）復查台中高分院97年度上字第396號民事判決認為被告於
      97 年10月10日所召開之僧團會議非合法之財團法人之意
      思決議機關，亦非寶善寺捐助章程所定之合法組織，自不
      能為合法之決議之理由為：「按財團法人係以捐助財產為
      組織之基礎而成立之法人，與社團法人係以社員為組織之
      基礎，設有社員總會，為其意思機關者不同、財產法人之
      目的應由捐助章程訂定，除設董事為其執行機關，監察人
      為監察機關外，別無社員總會之設置，如財團董事有違反
      捐助章程之行為時，主管機關﹑檢察官或利害關係人得依
      民法第64條規定，聲請法院宣告其行為為無效。若捐助章
      程訂定以社員總會為財團法人之最高意思機關者，與財團
      法人之性質有違，為法所不許（最高法院80年度台抗字第
      365號裁判要旨參照）。準此以言，上訴人（即本件被告
      之董事）主張依照僧眾之請求，決議被上訴人（即本件原
      告）遷單云云，核屬社團法人之總會、會員大會之性質。
      是上訴人主張97年10月10日寶善寺及分寺普濟寺聯合僧團
      會議決議：『一因釋志果在普濟寺不尊戒律，違反共住規
      約，有辱佛門尊嚴，又興寺眾，信徒爭吵，妨害寺眾清修
      安寧，屢勸不改。通過追認財團法人三項決議。』上開會
      議之組織既非合法之財團法人之意思決議機關，也非寶善
      寺捐助章程所定之合法組織，觀諸上開要旨，自不能為合
      法之決議」。據此可徵，被告於97年10月10日召開之僧團
      會議所為之決議自不生任何法律上效力。
（三）綜觀台中高分院97年度上字第396號民事判決之上開判斷
      ，並無任何違背法律、法理之處，且經本院調閱上述卷宗
      審認無訛。據此，有關被告95年10月26日執行原告遷單所
      依據之95年10月26日臨時常務董監事會議決議、95年11月
      29日常務董監事會議決議、95年12月15日董監事會聯席會
      議決議，及97年10月10日僧團會議決議是否具有法律效力
      之事項，本院爰引台中高分院之前開判斷，即認95年10月
      26 日臨時常務董監事會議決議、95年11月29日常務董監
      事會議決議決議、97年10月10日僧團會議決議均不生任何
      法律上效力，而95年12月15日董監事會聯席會議決議追認
      上開「臨時常務董監事會議」、「常務董監事會議」之決
      議亦為無效。職是，被告不得依97年10月10日僧團會議決
      議，據以執行原告遷單。
（四）按司法院大法官釋字第525號解釋理由書：「...... 法治
      國原則為我國憲法之基本原則，首重人民權利之維護、法
      秩序之安定及誠實信用原則之遵守。人民對公權力行使結
      果所生之合理信賴，法律自應予以適當保障，此乃信賴保
      護之法理基礎。...... 」、釋字第574號解釋理由書：「
      ...... 法治國原則為憲法之基本原則，首重人民權利之
      維護、法秩序之安定及信賴保護原則之遵守。...... 」
      可知，「信賴保護」之法理基礎源於法治國原則及誠信原
      則。又法律變動或修改時，必須顧慮到法律存續性問題，
      原則上禁止法律溯及既往生效，蓋此會危害到人民對法律
      之信賴，此稱為「法律不溯及既往原則」，亦謂「法的可
      信賴性」。職是，法律不溯及既往原則係「信賴保護原則
      」展現之一種方式。觀之上開要旨，一般法律、規章之修
      正，除有特別規定外，係以不溯既往為原則。是以，財團
      法人之捐助章程若有變更，亦應適用此原則。另查被告變
      更捐助章程業經本院98年度法字第15號裁定准予，並經台
      中市政府於98年6月24日以府民禮字第0980157825號函同
      意備查等情，兩造並不爭執，此有上開裁定及函文附卷可
      證，應可採信。依被告之捐助章程第19條第9款規定，董
      事會之職權可議決僧團會議之決議事項（董事會於捐助章
      程變更前，無議決僧團會議之決議事項之職權）。又查被
      告於98年6月12日召開僧團會議，並決議：「二、志果師
      違反共住規約案，決議維持『原案』，確定不同意志果師
      回寺。」；另於98年6月24日舉行第8屆第17次董事會會議
      ，並決議：「尊重僧團會議之決議，照案執行遷單」。然
      本件被告命原告遷單之時日係在95年10月26日，依法律不
      溯既往原則，被告變更後之章程對於命原告遷單乙事並無
      拘束力；易言之，被告命原告遷單應依「95年10月26日」
      前之章程、共住規約及會議決議為之。據此以言，有關被
      告於98年6月12日僧團會議決議及98年6月24日董事會會議
      決議命原告遷單乙事，對原告而言並無發生法律上之效力
      。從而，被告不得依98年6月12日僧團會議決議、98年6月
      24日董事會會議決議，據以執行原告遷單。
二、本院判定被告不得依97年10月10日、98年6月12日僧團會議
    決議、98年6月24日董事會會議決議，據以執行原告遷單，
    而有關原告有無違反佛門戒律、共住規約之行為乙事，對
    本件之判決結果並無影響，即無再審究之必要。
三、按稱使用借貸者，謂當事人一方以物交付他方，而約定他方
    於無償使用後返還其物之契約，民法第464條定有明文。查
    原告於71年間皈依當時普濟寺之住持真得法師，出家求受三
    壇大戒，且受被告配住系爭房屋，並居住使用至95年10月26
    日止（因原告於95年10月26日奉被告之命自系爭房屋遷出）
    ；又於78年7月11日戶長陳有源死亡後，由原告繼為戶長（
    原證9參照），上開事實被告並不爭執，應認為真實。又查
    被告除提供系爭房屋予原告居住外，每日三餐亦提供膳食，
    每月又給付5500元單金（即生活費用）及每年5500元獎金予
    原告。準此以言，兩造間具有使用借貸之法律關係。承上所
    述，被告不得依97年10月10日、98年6月12日僧團會議決議
    、98年6月24日董事會會議決議，據以執行原告遷單，故原
    告與被告間之使用借貸關係並無終止。是以，被告應繼續提
    供系爭房屋予原告居住，及提供每日三餐之膳食，且每月應
    給付5500元單金及每年5500元獎金予原告。惟查，被告於95
    年10月26日命原告自系爭房屋遷出（即執行原告遷單），自
    95年10月起拒絕給付單金予原告，且自95年農曆年底起亦未
    給付年終獎金予原告等情，均屬無據。從而，原告主張被告
    應將其所有坐落台中市西屯區○○○路○段158號普濟寺西
    側2樓之1之房屋交還予原告居住；且應賠償原告203500元（
    單金：95年10月至98年10月，共37個月，5500×37＝203500
    元），並自98年11月起至原告圓寂之該月止，按月給付原告
    單金5500元；並自95年農曆年底起至原告圓寂日止，每年給
    付年終獎金5500元予原告，為有理由，應予准許。
伍、本判決兩造均陳明願供擔保，請准宣告假執行或免為假執行
    ，核均無不合，應予准許，爰分別酌定相當之擔保金額宣告
    之。
陸、本件事證已臻明確，兩造所為其他攻擊防禦方法及主張，於
    事實認定及判決結果不生影響，爰不逐一審究，併予敘明。
柒、訴訟費用負擔之依據：民事訴訟法第78條。
中    華    民    國    98    年    11    月    13    日
                  民事第一庭    法  官  陳學德
正本係照原本作成。
如對本判決上訴，須於判決送達後20日內向本院提出上訴狀。
中    華    民    國    98    年    11    月    13    日
                                書記官  劉家瑜


司法院資訊處製作；財團法人民間司法改革基金會備份。
